【裁判字號】    88,易,1339
【裁判日期】    890107
【裁判案由】    傷害
【裁判全文】
臺灣屏東地方法院刑事判決                        八十八年度易字第一三三九號
    公訴人  臺灣屏東地方法院檢察署檢察官
    被  告  乙○○
右列被告因傷害案件，經檢察官提起公訴（八十八年度偵字第五八○○號），本院判
決如左：
     主  文
乙○○無罪。
     理  由
一、公訴意旨略以：被告乙○○與丙○○、告訴人甲○○係兄弟，因遺產分配不均及
    奉養母親問題而心生閒隙，甲○○、丙○○二人於民國八十八年四月九日六時許
    ，至屏東縣潮州鎮○○路九六號其等母親丁○○○所居住之農舍，先以鐵鍊鎖將
    庭院鐵欄杆反鎖，而此時丁○○○不知，叫醒被告乙○○駕駛車牌號碼ＷＮ─七
    九五二號自小客車前往距離農舍約一百餘公尺處之庭院鐵欄杆，欲開門讓甲○○
    、丙○○進入，惟被告乙○○駕駛上開車輛至庭院鐵欄杆時，發現該鐵欄杆已被
    反鎖，斯時丁○○○趕到，告知甲○○、丙○○二人分持鐵槌及鐵鏟到來，要被
    告乙○○駕駛該車離開，以免發生事端，然庭院鐵欄杆被反鎖，被告乙○○於是
    倒車返回農舍，並下車質問甲○○、丙○○二人，雙方一言不合而起衝突，甲○○、丙○○即前後包抄追趕被告乙○○至農舍前，並聯手分持鐵槌及鐵鏟毆打被
    告乙○○頭、肩、背、腳部等處，丁○○○隨後趕到，見狀加以阻止，亦另遭甲○○持鐵槌撞傷其腳部。被告乙○○乘機躲入車內，甲○○、丙○○二人遂分持
    上開器具毀損被告乙○○所有自小客車之前、後擋風玻璃及左、右側車身而致令
    不堪使用。詎被告乙○○竟基於傷害身體健康之犯意，駕駛前開車輛衝撞甲○○
    ，致使甲○○倒地受有右小腿及右膝多處擦傷之傷害，並趁亂駕車至庭院，下車
    攀越鐵欄杆至莊內求援。因認被告乙○○涉有刑法第二百七十七條第一項傷害罪
    嫌。
二、公訴人認被告乙○○涉有傷害罪嫌，無非係以告訴人甲○○之指述及勘驗筆錄、
    相片為憑。訊據被告乙○○固坦承有於右揭時、地因遭甲○○、丙○○追打，而
    逃入前開車內，並將車子偏左撞到檳榔樹之事實，惟堅決否認有傷害之犯行，辯
    稱：實際上其係遭甲○○、丙○○毆打等語。
三、按對於現在不法之侵害，而出於防衛自己或他人權利之行為，不罰；被告行為不
    罰者，應諭知無罪之判決。刑法第二十三條前段、刑事訴訟法第三百零一條第一
    項定有明文。刑法上之防衛行為，祇以基於排除現在不法之侵害為已足，防衛過
    當，指防衛行為超越必要之程度而言，防衛行為是否超越必要之程度，須就實施
    之情節而為判斷，即應就不法侵害者之攻擊方法與其緩急情勢，由客觀上審察防
    衛權利者之反擊行為，是否出於必要以定之。對於現在不法侵害之防衛行為是否
    過當，須就侵害行為之如何實施，防衛之行為是否超越其必要之程度而定，不專
    以侵害行為之大小及輕重為判斷之標準。最高法院六十三年台上字第二一○四號
    、四十八年台上一四七五號判例可資參酌。經查，案發當天丁○○○因發現其前
    開住處遭反鎖，乃叫醒被告乙○○前往開門，嗣又見甲○○拿鐵鎚、丙○○拿鐵
    鏟，被告乙○○遭甲○○、丙○○追打倒地，丁○○○乃趕往現場，將被告乙○○扶起，被告乙○○並迅進入車內躲避，甲○○、丙○○乃分別站立於該車前後
    ，毀損前後擋風玻璃及車身，並喊叫「打死他」等語，被告乙○○乃將車往左轉
    再轉至可出去時，即很快衝出去，被告乙○○因遭甲○○、丙○○追打，為了逃
    命始開車擦撞甲○○等情，業據證人丁○○○於警偵訊及本院審理中證述在卷（
    見八十八年四月十三日警訊筆錄、同年五月七日偵訊筆錄、本院八十八年十月十
    五日審判筆錄）。次查，證人丙○○於警偵訊中亦陳稱：其與甲○○有持鋤頭把
    打人，甲○○有拿鐵鎚柄打被告乙○○乙節（見八十八年五月三日警訊筆錄、八
    十八年五月七日偵訊筆錄），而被告乙○○於八十八年四月九日因額部、左肩、
    左足背、左腳底皆有挫擦傷，於大順綜合醫院急診住院治療，有診斷證明書可稽
    ；丁○○○拉甲○○時亦遭其順勢以鎚子打到乙情，而受有右足第二挫擦傷，業
    據丁○○○於偵訊中陳述在卷（八十八年五月七日偵訊筆錄），並有診斷證明書
    可考。足認當時被告乙○○確遭告訴人甲○○之不法侵害。再查，被告乙○○之
    車前後擋風玻璃及車體均遭嚴重毀損，有車損照片足憑。被告於偵訊中供稱：其
    上車後因其弟（丙○○）要拿圓鍬插他，其乃大力關門後發動車子要開走，嗣甲○○追過來，其車子擦撞甲○○，因擋風玻璃被打破一片模糊，看不清楚方向，
    亦不知道有無撞到人，不知是否甲○○跑到其車前被撞，其係為了保命始擦撞到
    甲○○，其當時亦被毆打受傷嚴重（見八十八年五月七日、九月六日偵訊筆錄）
    ；復查，告訴人受有右小腿及右膝多處擦傷，經本院當庭勘驗後除有一黑點外，
    幾乎已無痕跡，並有照片可按；告訴人於本院審理中亦陳稱其所受之傷僅係擦傷
    ，因被告衝上來，其倒在地上擦傷，黑點係被車牌擦撞到（本院八十八年十月二
    十九日審判筆錄），告訴人於八十八年四月九日所受之傷係新傷，有六愛醫院函
    可考。綜上以觀，被告遭告訴人毆打逃入車內躲避，復因告訴人與丙○○分別站
    立於車前後敲擊擋風玻璃，被告開車欲逃離，因視線不清情勢危急致擦撞告訴人
    始脫險，其為對於現在之不法侵害而出於防衛自己生命之行為，已屬無疑，且當
    時在告訴人甲○○及丙○○二人持圓鍬等器具包圍之下，頃刻之間即有生命危險
    ，因此開車排除不法侵害，復因擋風玻璃遭告訴人敲毀視線不清，致擦撞告訴人
    ，告訴人跌倒僅受有擦傷，其防衛行為亦非過當，致被告遭受不法侵害時，是否
    能清楚看出逃離方向，而正確判斷行駛方向與其防衛權之行使，並無關係，況告
    訴人僅被車牌擦撞而跌倒受有擦傷，足認被告之防衛並未逾越必要之程度。揆諸
    前開說明，爰諭知被告無罪之判決。
四、據上論斷，應依刑事訴訟法第三百零一條第一項，判決如主文。
本案經檢察官楊慶瑞到庭執行職務
中      華      民      國    八十九    年      一      月      七      日
                                    臺灣屏東地方法院刑事第二庭
                                        法  官  林麗玉
右判決正本證明與原本無異。
對於本判決如有不服應於收受送達後十日內向本院提出上訴書狀上訴於台灣高等法院
高雄分院並按他造當事人之人數附具繕本。
中      華      民      國    八十九    年      一      月      七      日
                                        書記官  徐水英


司法院資訊處製作；財團法人民間司法改革基金會備份。
